臺灣臺北地方法院刑事裁定　　　　　　　　　　　　九十一年度自字第九三四號
　　自　訴　人　甲○○
　　被　　　告　乙○○
　　被　　　告　丁○○
　　右　一　人
　　選任辯護人　楊克成律師
　　被　　　告　丙○○
右列被告等因違反選舉罷免法等案件，經自訴人提起自訴，本院裁定如左：
    主  文
自訴駁回。
    理  由
一、本件自訴意旨：（一）自訴人甲○○於收到「電視公辦政見發表會發言順序及政
    見發表候選人應行配合事項」之後，早已詳加研讀、熟記在心，自訴人於民國九
    十一年十二月四日下午六時抵達現場時，大可不必將其規則及條文寫在大張紙上
    ，再將其貼到牆壁上，惟被告丁○○受被告乙○○之唆使，猶向訴人大聲宣讀規
    則，並非法阻止自訴人隨身攜帶之計畫在發表電視政見時所需出示給選民之物品
    （愛心紀念帽子、掃把、畚斗、布條)， 使自訴人於開始發表電視政見之前無法
    休息及思考，並因此使自訴人對被告丁○○疲勞轟炸及阻止提出異議，而過度不
    當使用發音工具。（二）依據「台北市第三屆市長台北市第九屆議員選舉工作進
    行程序表第四十七條規定：公辦政見發表會發言順序抽籤決定，發言順序之日期
    為民國九十一年十一月十五日」，被告乙○○在九十一年十一月十五日舉行公辦
    政見發表會發言時段抽籤決定發言時段之後，就應該依法立即再舉行發言順序抽
    籤決定，惟事實上，被告乙○○未依如此作法，而將自訴人之發言順序移至九十
    一年十二月四日之公辦政見發表會前之數分鐘安排自訴人當場抽籤以決定發言順
    序，妨害自訴人拉票。（三）被告乙○○未依上揭選舉工作進行程序表第五十七
    項規定，於九十一年十一月二十日以前製發自訴人之助選員標誌及宣傳車旗幟，
    反而於十一月二十七日已經依法開始競選活動之後始發給。（四）被告丁○○值
    班之時間原為九十一年十二月三日，其為便於達到妨害自訴人選舉之目的，特別
    將值班時間改為九十一年十二月四日，並且選擇負責執行公辦電視政見發表會會
    場外之監察職務以達成妨害自訴人選舉之目的。（五）被告丁○○實際妨害自訴
    人選舉之時間為九十一年十二月四日下午六時二十五分至七時二十九分之間，而
    被告丁○○竟在辯護意旨中偽稱：「民國九十一年十二月三日下午一至四時被告
    奉派擔任第九屆市議員選舉公辦政見發表會外場執行監察職務」，由此可證，被
    告丁○○故意偽造公文書。（六）政見發表會注意事項第九點規定，政見發表時
    除主持人、選務人員及工作人員外，其他人不得在場，被自訴人被主持人唱名而
    進入政見發表會會場，被告丁○○也緊隨自訴人進入會場，並坐在自訴人發言台
    左前方，故意妨害自訴人選舉。（七）被告等非法將自訴人身上彩帶上之幸運號
    碼８號之下半部非法遮去，而偽造變造成非常不幸運之０號。（八）被告乙○○
    當天雖不在場，但其拒絕回函告知被告丁○○之年籍，自訴人才將被告乙○○一
    併列入，認被告丁○○係受被告乙○○教唆及授意而為前開犯行。至於被告丙○○在政見發表會場在場助勢被告丁○○妨害自訴人發表政見，因認被告乙○○涉
    犯刑法第十五條、第一百四十六條、第三百零四條第一項後段、第一百三十四條
    及公職人員選舉罷免法第九十條、第九十八條之罪嫌，被告丁○○、丙○○等共
    同涉犯刑法第一百四十六條、第三百零四條第一項後段、第一百三十四條及公職
    人員選舉罷免法第九十條、第九十八條之罪嫌，被告丁○○另犯刑法第二百十一
    條之偽造公文書罪嫌云云。
二、按法院或受命法官於自訴案件第一次審判期日前訊問及調查結果，如認為案件有
    刑事訴訟法第二百五十二條至第二百五十四條之情形者，得以裁定駁回其自訴，
    同法第三百二十六條第三項定有明文。又案件有犯罪嫌疑不足之情形者，應為不
    起訴之處分，同法第二百五十二條第十款亦規定甚明。次按犯罪事實應依證據認
    定之，無證據不得推定其犯罪事實，刑事訴訟法第一百五十四條規定甚明。再按
    自訴人之指訴，係以使被告受刑事訴追為目的，是其陳述是否與事實相符，仍應
    調查其他事實以資審認，始得為不利被告之認定；又刑事訴訟法上所謂認定犯罪
    事實之證據，係指足以認定被告確有犯罪行為之積極證據而言；再事實之認定應
    憑證據，如未能發現相當證據，或證據不足以證明，自不能以推測或擬制之方法
    ，為裁判基礎，最高法院著有五十二年台上字第一三○○號、二十九年上字第三
    一○五號、四十年臺上字第八六號判例意旨可資參照。
三、經查：
  (一)按刑法第一百四十六條明文規定以詐術或其他非法方法，使投票發生不正確之結
    果或變造投票之結果者，處五年以下有期徒刑，其客觀犯罪構成要件，其一為須
    以詐術或其他非法之方法為之，其二為須使投票發生不正確之結果或變造投票之
    結果。所謂詐術，法條文意甚明，而所謂其他非法之方法，即指除詐術外，其他
    一切非法律所允許之方法均屬之，並不以構成刑事法上犯罪之非法行為為限。又
    依公職人員選舉罷免法第九十條規定係以強暴、脅迫或其他非法之方法為左列行
    為之一者，處五年以下有期徒刑：（一）妨害他人競選或使他人放棄競選者。（
    二）妨害他人為罷免案之提議、連署或使他人為罷免案之提議、連署者，為其犯
    罪構成要件。
    另公職人員選舉罷免法第九十八條規定，犯本章之罪，其他法律有較重處罰之規
    定者，從其規定。辦理選舉、罷免事務人員，假借職務上之權力、機會、或方法
    ，以故意犯本章之罪者，加重其刑至二分之一。犯本章之罪或刑法分則第六章之
    妨害投票罪，宣告有期徒刑以上之刑者，並宣告褫奪公權。
  (二)本件自訴人指稱，被告乙○○教唆被告丁○○將自訴人欲出示選民之物品（愛心
    紀念帽子、掃把、畚斗、自訴人自製之文字布條）以及文件視為危險無品，而阻
    止自訴人攜帶該等物品進入電視公辦政見發表會會場，並且於開始發表電視政見
    前之時間向自訴人大聲宣讀候選人參加電視公辦政見發表會規則，被告丙○○則
    係在場助勢，被告三人違反臺北市選舉委員會之北市選三字第０九一０三０二六
    四三０號函中所附之「電視政見發表會發言順序及政見發表候選人應行配合事項
    」，已違法妨害到自訴人之選舉。另被告乙○○應該依法於民國九十一年十一月
    十五日舉行發言順序抽籤決定發言順序，卻未依如此作法，將自訴人之發言順序
    移至九十一年十二月四日之公辦政見發表會前之數分鐘安排自訴人當場抽籤已決
    定發表順序，妨害自訴人選舉拉票云云。按因果關係乃指行為與結果間必要之原
    因與結果之連鎖關係。所謂「相當因果關係」，係指依經驗法則，綜合行為當時
    所存在之一切事實，為客觀之事後審查，認為在一般情形下，有此環境、有此行
    為之同一條件，均可發生同一之結果者，則該條件即為發生結果之相當條件，行
    為與結果即有相當之因果關係。反之，若在一般情形下，有此同一條件存在，而
    依客觀之審查，認為不必皆發生此結果者，則該條件與結果不相當，不過為偶然
    之事實而已，則其行為與結果間即無相當因果關係（最高法院七十六年臺上字第
    一九二號判例參照）。綜觀卷內各項證據，難認本件自訴人指稱被告乙○○、丁○○、丙○○所為之種種妨害其選舉拉票之行為，與刑法第一百四十六條之構成
    要件結果，亦即使投票發生不正確結果或變造選舉結果具有相當因果關係，尚難
    據以認定被告乙○○、丁○○、丙○○之罪嫌。另公職人員選舉罷免法第九十條
    第一項第一款規定，其立法目的在確保選舉過程之正當性、合法性及公平性，是
    縱被告等真有自訴人指訴之上開妨害選舉公正性之行為，其直接受侵害者，仍係
    國家機關之公信力、公權力，亦即此等犯罪所侵害者為國家法益，至於自訴人雖
    或因延緩舉選而受有損害，但仍屬間接被害人，其直接被害者應為國家，而非自
    訴人個人，本件自訴人既非犯罪之直接被害人，依法就此部分即不得提起自訴。
  (三)自訴人指稱被告乙○○教唆被告丁○○禁止其攜帶物品文件進入政見發表會會場
    ，並且拒絕告知被告二（後自訴人指稱係丁○○）之年籍資料，涉犯刑法第三百
    零四條之強制罪及第一百三十四條公務員犯罪之加重處罰云云。按刑法第三百零
    四條第一項強制罪，係以強暴、脅迫使人行無義務之事或妨害他人行使權利為其
    要件，故強制罪需行為人以強暴、脅迫方式為之始足當之，而所謂強暴，係指以
    有形之實力不法加諸於人，所謂脅迫，則係指以對人身施以攻擊為內容之惡害告
    知。按監察小組委員到場監察，係依公職人員選舉罷免法、各級選舉委員會執行
    監察職務準則及臺北市第三屆市長、第九屆市議員選舉使用電視辦理公辦政見發
    表會注意事項之規定，於上揭注意事項八，明確規定候選人發表政見不得攜帶廣
    告、危險物品或有違背公共秩序、善良風俗之行為。
    另九十一年十一月十八日北市選三字第０九一０三０二六四三０號通知各候選人
    參加政見發表會所函附之「電視政見發表會候選人應行配合事項」內亦有相同之
    規範，此有臺北市選舉委員會九十二年一月二十四日北市選四字第０九二０三０
    ０三五二０號函附卷可稽（參本院卷一第六十二頁）。是被告丁○○所為之行為
    係屬監察小組委員執行職務之行為，尚不符刑法第三百零四條強制罪之構成要件
    。另被告乙○○拒絕告知被告丁○○之年籍資料，亦無該當刑法第三百零四條之
    構成要件，尚難認定被告乙○○有上開罪行。
  (四)自訴人指稱被告乙○○、丁○○、丙○○違反「臺北市第三屆市長、第九屆市議
    員選舉使用電視辦理公辦政見發表會注意事項」第十三項第二款及第四款之規定
    ，使電視螢幕之字幕將其身上彩帶之「８號」的下半部被非法遮去而僅剩下「０
    」字，係觸犯刑法第二百十一條之偽造公文書罪。另被告丁○○係在中華民國九
    十一年十二月四日下午六點二十五分至七點二十九分之間，而被告丁○○竟於辯
    護意旨中辯稱：
    「民國九十一年十二月三日下午一至四時被告奉派擔任第九屆市議員選舉公辦政
    見發表會外場執行監察職務」，被告丁○○係觸犯刑法第二百十一條偽造變造公
    文書罪等語。按刑法第二百十一條規定，偽造、變造公文書，足以生損害於公眾
    或他人者，處一年以上七年以下有期徒刑等語。按刑法第十條第三項規定，本法
    所稱公文書，係公務員職務上製作之文書。故依法令從事於公務之人員，從事公
    務時所做之文書，即屬本法之公文書。自訴人所指稱之彩帶上號碼，以及被告丁○○之答辯狀均非刑法第十條第三項所稱之公文書，自無刑法第二百十一條偽造
    公文書罪之適用。
  (五)綜上所述，自訴人指訴被告乙○○、丁○○、丙○○涉犯公職人員選舉罷免法第
    九十條、刑法第一百四十六條、第二百十一條、第三百零四條、第一百三十四條
    之犯行，均屬不能證明，此外復查無其他積極事證可資認定被告等確有自訴人所
    指上開犯行，其等犯罪嫌疑不足，依照首開說明，本件自訴應予駁回。
據上論結，應依刑事訴訟法第三百二十六條第三項、第二百五十
二條第十款，裁定如主文。
中　　    華　　    民　　    國　　九十四　　年　　一 　　月　　三 　　日
                        臺灣臺北地方法院刑事第十一庭
                            審判長法  官  劉方慈
                                  法  官  陳正昇
                                  法  官  林恆吉
右正本證明與原本無異。
如不服本裁定，應於裁定送達後五日內向本院提出抗告狀
                                  書記官  劉英芬
中　　    華　　    民　　    國　　九十四　　年　　一 　　月　　三 　　日
